臺灣高等法院高雄分院民事判決　　　　　100年度家上字第1號
上　訴　人　張婉香
訴訟代理人　林石猛律師
　　　　　　邱基峻律師
　　　　　　張競文律師
被 上 訴人　陳昌明
訴訟代理人　葉美利律師
上列當事人間請求離婚等事件，上訴人對於中華民國99年12月10
日臺灣高雄地方法院98年度婚字第650 號第一審判決提起上訴，
本院於民國100 年4 月26日言詞辯論終結，判決如下：
    主  文
上訴駁回。
第二審訴訟費用由上訴人負擔。
    事實及理由
一、被上訴人起訴主張：
  (一)兩造於民國75年3月1日結婚，婚後育有一女陳韻琦 (民國78
    年3月13日生)現已成年，兩造於75年結婚後度蜜月期間，即
    因上訴人拒絕與被上訴人行房而發生爭執，78年間上訴人生
    下長女後，均以太忙太累為由，拒絕與被上訴人有性生活，
    致平均每年僅有1至2次之性生活。而被上訴人民國46年生，
    於78年時為32歲，正常情形，應有性生活之需求，而上訴人
    一再拒絕性生活，讓被上訴人有強烈的挫折感，且上訴人職
    業為高中老師，與一般職業婦女之工作內容相較，並無太忙
    太累之情形，故上訴人以太忙太累為由，拒絕與被上訴人有
    性生活，並無理由。被上訴人雖百般無奈，然也一直希望再
    給彼此一些時間，期待雙方之互動能有所改善，故被上訴人
    在87年離家前與上訴人分房四年多，即是期待雙方之互動能
    有所改善，然因分房四年多期間，上訴人將夫妻間之無性生
    活視為正常且理所當然，讓被上訴人心灰意冷，已喪失美滿
    家庭生活願景，不得不選擇暫時離開，以免造成夫妻間更大
    之衝突，然被上訴人離家後不久，上訴人即將被上訴人的床
    、衣櫃、書籍等等全數破壞甚至丟棄，被上訴人放在抽屜中
    之定存單、黃金首飾等亦不知去向，面對上訴人上述不理性
    之破壞舉動，被上訴人均默默承受，未與上訴人爭執，然心
    中之痛苦，實不足為外人道。
  (二)另被上訴人離家初期亦曾詢問上訴人，是否同意被上訴人再
    搬回家住，然遭上訴人當場拒絕，令被上訴人寒心至極，也
    更讓被上訴人回不了家。甚者，被上訴人離家10多年來，未
    曾接到一通上訴人關心之電話。每當被上訴人回家探視女兒
    時，上訴人亦均是冷漠以待，對於被上訴人的感受，漠不關
    心，兩造間互信、互愛、互諒之誠摯基礎早已蕩然無存。
  (三)綜上，兩造婚姻生活毫無交集，且無法交談、溝通，已形同
    陌路，夫妻間互信、互愛、互諒之誠摯及情愛基礎早已蕩然
    無存，並喪失夫妻美滿家庭生活願景，難期共同追求幸福美
    滿之婚姻生活，應認有難以維持婚姻之重大事由存在，且該
    事由起因於上訴人拒絕性生活於先，對被上訴人態度冷漠於
    後，甚至在前往高雄基督家庭協談中心婚姻諮商前，均認為
    自己並無過錯而拒絕溝通，致喪失改善之機會，故應由上訴
    人負較大之責任。
  (四)兩造分居10多年來，上訴人所關心的，僅是被上訴人要給予
    多少生活費而已。被上訴人提起本件離婚訴訟後，上訴人態
    度並未改變。仍認為全是被上訴人的錯，並應由被上訴人負
    責長女之教育費、生活費，及給付其高額之賠償金。經婚姻
    諮商後，上訴人因明白被上訴人對此婚姻感到極為痛苦，並
    了解婚姻無法再重來，而一度同意以被上訴人支付長女學費
    、生活費及給付上訴人定額款項為離婚條件。然嗣後又反覆
    ，希望能與被上訴人重新開始，然而10多年來夫妻形同陌路
    ，致被上訴人極度痛苦，爰依民法第1052條第2 項規定提起
    本件訴訟，並聲明請求判准兩造離婚等語。
二、上訴人則以：
  (一)兩造感情於結婚時尚佳，根本無房事不睦之情形，被上訴人
    於上訴人生產後，對上訴人感情即轉趨冷淡。於民國87年間
    ，乾脆自行搬離兩造同住之房屋，而被上訴人離家後，上訴
    人一人母兼父職，將女兒扶養長大，並無可歸責之事由。被
    上訴人偶而回家，就是要求上訴人離婚，經多次要求後，因
    上訴人堅不同意，雙方發生拉扯。又被上訴人除自己偷偷在
    外購屋外，亦未對上訴人告知自己財產狀況，於本案訴請離
    婚兩造協談時，仍堅持不願說明其財產狀況。故本件縱認有
    兩造情感破裂之情形，確係被上訴人單方之過失所致，上訴
    人無可歸責之事由。
  (二)上訴人為職業婦女，卻仍自願擔任大部分之家務工作，努力
    維繫家庭，並無被上訴人所稱以自我中心，完全不顧被上訴
    人的需求與感受之情形。而兩人感情生變，係因被上訴人個
    性陰沈少言，無緣無故即生悶氣，復拒絕與上訴人溝通所致
    。
  (三)上訴人於被上訴人離家後，曾前往被上訴人之母親住處，懇
    請被上訴人之母親勸被上訴人回家，被上訴人亦均不予理會
    。故縱有被上訴人所稱兩造感情轉淡等情，亦係因被上訴人
    拒絕與上訴人溝通所致。而被上訴人對上訴人感情轉淡，不
    思如何修補、維護夫妻感情，卻反而對上訴人之關懷與努力
    ，均不理不睬、態度冷漠，進而與上訴人分房，甚至乾脆搬
    走。
  (四)被上訴人離家十餘年仍得隨時返家，自由拿取任何物品，而
    上訴人一直克盡母職，全心全意為家庭付出，只希望被上訴
    人能回家令全家團圓，上訴人亦曾多次以電子郵件及兩造婚
    姻協商後，表達其期盼被上訴人回家之心意。兩造亦有女兒
    ，對家庭應負起責任，不能僅因被上訴人單方變心，即要起
    訴請求離婚等語置辯。
三、原審判准被上訴人與上訴人離婚，上訴人不服提起上訴，於
    本院聲明：(一)原判決廢棄。(二)被上訴人在第一審之訴駁回。
    (三)訴訟費用由被上訴人負擔。
    被上訴人答辯聲明：(一)上訴駁回。(二)訴訟費用由上訴人負擔
    。
四、兩造不爭執之事項：
  (一)兩造於75年結婚，婚後育有一女陳韻琦（民國78年3月13日
    生）已成年。
  (二)被上訴人於87年8 月搬離原住處（即高雄市○○路357 巷13
    4號8樓之1 、該屋登記為被上訴人名義）。
  (三)被上訴人在搬離原住處之前已購買高雄市○○區○○街53號
    6 樓房屋，登記被上訴人名義。
五、兩造爭執事項：
    兩造間是否有民法第1052條第2項難以維持婚姻之重大事由?
    被上訴人依此規定請求離婚，有無理由?
六、本院之判斷：
  (一)被上訴人主張，兩造於75年3 月1 日結婚，婚後育有一女陳
    韻琦（78年3 月13日生）現已成年，被上訴人於87年8 月間
    搬離兩造原住所而分居迄今等情，業據其提出戶籍謄本2 份
    為證（一審卷第8 、9 頁）且為上訴人所不爭執，此部分自
    堪信為真實。
  (二)次查，被上訴人主張，上訴人於78年間生下兩造之女後，均
    以太忙、太累為理由，拒絕與被上訴人行房，致平均每年僅
    有1 至2 次之性生活，兩造間性生活並不協調等情，雖為上
    訴人所否認，惟查依被上訴人所提出為上訴人所不爭執真正
    （本院卷第40頁）之兩造間之談話錄音譯文所示，被上訴人
    謂：「會搬出去妳也知道是夫妻間房事的問題，每次提出要
    行房，妳總是找理由，說什麼太累、太忙之類，從生完小孩
    ，幾乎都是這個原因，這根本是有名無實的夫妻」。
    上訴人答稱：「．．．你覺得這問題是歸責於對方或己方，
    聽你講起來都很簡單」（一審卷第51頁），是依上訴人之回
    話，上訴人並未否認其有拒絕行房之情事，只是上訴人認為
    不能單純認為錯在上訴人，錯在何方仍有討論之餘地，另上
    訴人本人於本院審理中就此解釋稱：「我的意思是這個問題
    （指房事不協調之事）應由雙方共同研究，不應歸責於一人
    ，例如今天我的工作很忙、很累的話，兩人可以協商改天，
    且當時對方之反應也很不高興，我也不想講其他刺激的話」
    （本院卷第40頁），並陳稱：「一年行房幾次忘了，有時一
    個月一次，有時兩、三個月一次，間隔多久不一定，有時對
    造臉色不好，我也不敢開口跟他溝通或講什麼，致使他誤會
    我一直都在拒絕」（本院卷第46頁），綜合上情，本院認上
    訴人於78年間生下兩造之女後，常以太忙、太累為理由而拒
    絕與被上訴人行房，被上訴人主張兩造間之性生活次數遠低
    於依被上訴人當時年齡之需求，致使被上訴人產生挫折感，
    而於87年8 月離家等情，堪以認定。
  (三)復查，依兩造之陳述，可見被上訴人離家後迄今之12年間，
    兩造之主要互動為：上訴人收受與被上訴人有關之通知單、
    文件等打電話給被上訴人要其處理；上訴人打電話給被上訴
    人請其負擔生活費、小孩扶養費，被上訴人應上訴人之要求
    按期給付陳韻琦之扶養費每月2 萬1,000 元及較為大數額之
    支出例如出國旅遊；上訴人在年度申報綜合所得稅時因須辦
    理夫妻合併申報而向被上訴人索取相關資料，此外，兩造少
    有互動、聯繫，已無正常夫妻之情感交流，堪認兩造婚姻生
    活之感情基礎業已破裂，且兩造在本件訴訟期間，經原審法
    院勸諭尋求婚姻諮商協助，兩造經過高雄基督教家庭協談中
    心於99年2 月5 日、99年3 月20日、99年4 月3 日、99年4
    月10日、99年8 月7 日之專業諮商輔導，其評估認為：「1.
    女方：在婚姻中將妻子與教師的角色混淆；很多不滿來自於
    認為＜對方應該要知道＞，而未具體告訴對方自己的想法；
    長期情緒壓抑及不被對方瞭解的情況導致情緒起伏大。2.男
    方：口語表達能力不佳；婚姻中的親密關係上得不到滿足；
    面對太太的指責感到委屈，對婚姻關係感到不安。3.雙方：
    衝突處理不當，徒增傷害；溝通不良無法交談，無法瞭解婚
    姻惡化的程度；婚姻生活已無交集。第五次協談，雙方皆認
    同之前協離婚的條件，女方表示雖明白男方對此婚姻感到極
    為痛苦無法重來，但透過協談，她已瞭解該如何面對婚姻中
    的挫折，故仍期待能維持婚姻關係；而男方面對女方反覆、
    猶豫、欲推翻之前的協議的態度，更加堅持離婚意願。目前
    尚無結論」等語，此有高雄基督教家庭協談中心2010年9 月
    28日台基壽（39）協字第99114 號函及函附之婚姻諮商報告
    書在卷可佐（見一審99年家移調字第13號卷第33、34頁）；
    並經原審依聲請，再次移送調解委員調解，在此調解期間，
    雙方仍未能有回復其婚姻關係之意欲及具體作法，足認兩造
    感情基礎已破裂，倘處於同一境況，任何人均將喪失維持婚
    姻意欲之程度，客觀上已難以期待其回復，應可認有難以維
    持婚姻之重大事由。
  (四)末查，上訴人長期因故不願與被上訴人行房致被上訴人產生
    挫折感，而被上訴人離家迄今12年餘，復依兩造之陳述，顯
    見兩造在這12年中，徒有夫妻之名，實無夫妻之實，各過各
    之生活，綜合判斷兩造婚姻因性生活未能協調、欠缺溝通，
    致被上訴人離家，而兩造於長達12年之分居中，竟均未努力
    尋求改善婚姻關係，可見兩造均未耐心溝通協調，共同努力
    維繫感情，致雙方感情基礎破裂而無法回復，應認雙方有責
    程度相同，雙方均可請求離婚（最高法院94年度台上字第
    2059 號 判決、95年第5 次民事庭會議決議參照）。
七、綜上所述，被上訴人依民法第1052條第2 項之規定，訴請與
    上訴人離婚，為有理由，原審予以准許，並無不當，上訴意
    旨指摘原判決不當求予廢棄，為無理由，應予駁回。
八、兩造其餘攻擊防禦方法與判決之給果不生影響，爰不予一一
    論述，併此明。
九、據上論結，本件上訴為無理由，依民事訴訟法第449 條第1
    項、第78條，判決如主文。
中    華    民    國  100     年    5     月    13    日
                              民事第五庭
                                  審判長法官 簡色嬌
                                  法      官 陳真真
                                  法      官 黃科瑜
以上正本證明與原本無異。
如對本判決上訴，須於判決送達後20日內向本院提出上訴狀，其
未表明上訴理由者，應於上訴後20日內向本院提出上訴理由書（
均須按他造當事人之人數附繕本）。上訴時應提出委任律師或具
有律師資格之人之委任狀，並依附註條文規定辦理。如委任律師
提起上訴者，應一併繳納上訴審裁判費。
中    華    民    國  100     年    5     月    17    日
                                  書  記  官 彭筱瑗
附註：
民事訴訟法第466條之1 ：
對於第二審判決上訴，上訴人應委任律師為訴訟代理人，但上訴
人或其法定代理人具有律師資格者，不在此限。
上訴人之配偶、三親等內之血親、二親等內之姻親，或上訴人為
法人、中央或地方機關時，其所屬專任人員具有律師資格並經法
院認為適當者，亦得為第三審訴訟代理人。
第1 項但書及第2 項情形，應於提起上訴或委任時釋明之。